臺灣基隆地方法院行政訴訟判決
109年度交字第140號
原      告  陳玉振  

被      告  交通部公路總局臺北市區監理所

法定代理人  江澍人  
訴訟代理人  吳孟娟  
上列當事人間交通裁決事件，原告不服被告民國109年11月27日
北市監基裁字第25-Q00000000號裁決，提起行政訴訟，本院判決
如下：
    主　文
原處分撤銷。
訴訟費用新臺幣參佰元由被告負擔。被告應給付原告新臺幣參佰
元。
    事實及理由
一、按交通裁決事件之裁判，得不經言詞辯論為之，行政訴訟法
    第237條之7定有明文。本件係因原告不服被告依道路交通管
    理處罰條例第62條第1項所為裁決，而提起撤銷訴訟，屬交
    通裁決事件之裁判，依前揭規定，爰不經言詞辯論，逕行裁
    判。
二、事實概要：
　　原告駕駛098-2A號營業貨櫃曳引車（下稱系爭車輛）於民國
    109年10月13日上午10時許，沿頭城鎮濱海路2段南向北行駛
    至476號前（下稱系爭地點），適有訴外人程本量將車牌號
    碼00-0000號廂型車停放該處路邊，系爭車輛於通過時擦撞
    該廂型車之左側，造成左側後視鏡受損及左側有部分擦痕因
    而肇事，惟原告仍駕駛系爭車輛繼續沿濱海路2段前行，訴
    外人程本量發現其廂型車遭擦撞後隨即駕駛該廂型車輛尾隨
    其後，嗣於追及系爭車輛後，雙方停車並通報警察到場處理
    ，經宜蘭縣政府警察局礁溪分局（下稱舉發機關）員警到場
    處理後，認原告有「駕駛車輛肇事，未依規定處置逃逸」之
    違規行為，乃開立宜蘭縣政府警察局109年10月13日宜警交
    字第Q00000000號舉發違反道路交通管理事件通知單（下稱
    系爭舉發單），並通知原告之應到案日期為109年11月27日
    以前，向被告陳述意見或繳納罰鍰。嗣原告於109年10月19
    日向被告所屬基隆監理站陳述意見，惟被告仍認原告有「汽
    車駕駛人駕駛汽車肇事，無人受傷或死亡而未依規定處置逃
    逸」之違規事實，乃依道路交通管理處罰條例第62條第1項
    、第24條第1項第1款，暨違反道路交通管理事件統一裁罰基
    準及處理細則第41條、第43條、第44條、第67條等規定，於
    109年11月27日以北市監基裁字第25-Z000000000號違反道路
    交通管理事件裁決（下稱原處分），處原告：「（第1項）
    罰鍰新臺幣（下同）3,000元、吊扣駕駛執照1個月並應參加
    道路交通安全講習。（第2項）上開罰鍰及駕駛執照逾期不
    繳納、繳送者：㈠罰鍰依法移送強制執行，自109年12月28日
    起吊扣駕駛執照2個月，並限於110年1月11日前繳送。㈡110
    年1月11日前未繳送駕駛執照者，自110年1月12日起吊銷駕
    駛執照，並逕行註銷駕駛執照。㈢駕駛執照吊（註）銷後，
    自110年1月12日起1年內不得重新考領駕駛執照」，而於同
    日送達。然原告不服原處分，故於109年12月3日具狀向本院
    提起本件行政訴訟。嗣被告經本院送達本件訴狀繕本重新審
    查後，以110年1月11日北市監基字第1100003931號函撤銷原
    處分處罰主文第二項（俟本件行政訴訟判決確定後，再行依
    確定判決內容辦理）。
三、原告起訴主張：伊不否認上開事故之發生，但伊於事故發生
    當下並不知道事故發生，故無逃離現場之主觀意圖，且徵諸
    系爭車輛為營業貨櫃曳引車，車身甚長，駕駛人極難察覺輕
    微異聲，且由遭擦撞之車牌號碼00-0000號車輛之車損情形
    ，可見僅有輕微刮痕，而後視鏡遭折斷亦僅會出現折斷時的
    「喀」1聲，對比貨櫃曳引車車體之龐大，此等輕微之擦觸
    不致造成系爭車輛發生大幅震動、顛簸等足以促人警醒知悉
    之情形；況原告經人駕車通知發生肇事後，隨即停車等候員
    警到場處理，更見原告並無逃逸之故意。參酌交通部函釋認
    為肇事逃逸之處罰應以駕駛人知悉肇事為要件，原告既於事
    故發生當下並不知悉，自應認本件情形不應裁處原告，況原
    告與訴外人程本量早已偕同保險公司達成和解，吊扣駕照對
    於原告生計影響過大，因而訴請撤銷原處分，並聲明：原處
    分撤銷，訴訟費用由被告負擔。
四、被告則以：本件依舉發機關查復後認系爭車輛發生事故後未
    依規定處置即離開現場，違反道路交通管理處罰條例第62條
    第1項之違規事實至為明確，舉發機關依法舉發亦無違誤。
    從而，被告依道路交通管理處罰條例第62條第1項、第24條
    第1項第1款之規定以原處分對原告予以裁罰，均屬有據。綜
    上所述，本件原告之訴為無理由。並聲明：駁回原告之訴，
    訴訟費用由原告負擔。
五、本院之判斷：
  ㈠按「汽車（包括機車，參道路交通管理處罰條例第3條第8款
    ）駕駛人駕駛汽車肇事，無人受傷或死亡而未依規定處置者
    ，處新臺幣1,000元以上3,000元以下罰鍰；逃逸者，並吊扣
    其駕駛執照1個月至3個月」，道路交通管理處罰條例第62條
    第1項。又按「發生道路交通事故，駕駛人或肇事人應先為
    下列處置：事故地點在車道或路肩者，應在適當距離處豎
    立車輛故障標誌或其他明顯警告設施，事故現場排除後應即
    撤除。……不得任意移動肇事車輛及現場痕跡證據。但無人
    傷亡且車輛尚能行駛，或有人受傷且當事人均同意移置車輛
    時，應先標繪車輛位置及現場痕跡證據後，將車輛移置不妨
    礙交通之處所。五、通知警察機關，並配合必要之調查。但
    無人受傷或死亡且當事人當場自行和解者，不在此限」，道
    路交通事故處理辦法第3條第1款、第4款、第5款亦有明定。
  ㈡又道路交通管理處罰條例第62條第1項前段係就肇事未依規定
    處置所作之處罰規定，同條項後段則係肇事逃逸之處罰規定
    ，顯然立法者已依憲法第23條所揭示之比例原則，參酌駕駛
    人違規行為之態樣及主觀犯意之有無，而採取不同之處罰規
    定。惟道路交通管理處罰條例第62條第1項前段所定之「肇
    事後未依規定處置」；與同條項後段所定之「肇事後逃逸」
    ，應屬肇事駕駛人之2不同違規行為。且因吊扣駕駛執照之
    規定，對駕駛人之權利造成極大限制與影響，不僅限制駕駛
    人之駕車權益，甚且可能剝奪駕駛人從事某一職業之自由，
    因此在解釋適用上開規定於具體個案時，自需依上開立法意
    旨，嚴格解釋個案具體事實究係該當肇事逃逸或駛離之規定
    。再者，該項後段所稱「逃逸」之行為，解釋上即係課予肇
    事者負有對自己所為「危險前行為」（即肇事）所形成之「
    保證人地位」，並課予肇事者向警察機關報告之義務。而本
    條項後段「肇事逃逸」自應與「肇事後單純駛離現場」之行
    為有所區別，亦即所謂「逃逸」，應有積極逃避前述「依規
    定處置」義務之主觀上惡意，而與單純之「駛離現場」有別
    ；亦即肇事逃逸者除在客觀上必須有不為積極救助、處置之
    措施而將肇事車輛駛離現場之行為外，其主觀上尚必須有逃
    避肇事責任之逃逸故意，始得歸責。亦即，欲以此規定處罰
    汽車駕駛人，除客觀上須有駕駛人駕車肇事之情事，主觀上
    尚須該駕駛人知悉自己肇事仍然逃逸，始克相當，若駕駛人
    並未肇事或不知自己肇事而離去，自不能依上開規定予以處
    罰。
  ㈢按「行政裁罰爭訟案件係國家行使處罰高權的結果，與刑事
    罰類似，行政處分相對人並無責任自證無違規事實，且有『
    無罪推定』、『疑罪從無』原則之適用，故行政機關應就處罰
    之要件事實（包括主觀上故意或過失之責任要件）負擔客觀
    舉證責任，且其證明程度至少應達到『幾近於真實的蓋然性』
    （蓋然率99.8％以上，或稱真實的確信蓋然性），始能認為
    真實，若僅使事實關係陷於真偽不明之狀態，法院仍應認定
    該處罰要件事實為不存在，而將其不利益歸於行政機關。本
    院39年度判字第2號判決要旨明示：『行政官署對於人民有所
    處罰，必須確實證明其違法之事實。倘不能確實證明違法事
    實之存在，其處罰即不能認為合法。』即本乎斯旨。易言之
    ，關於處罰要件事實，基於依法行政及規範有利原則，應由
    行政機關負擔提出本證的舉證責任，本證必須使法院之心證
    達到完全確信之程度，始可謂其已盡舉證之責，若未能達到
    完全確信之程度，事實關係即陷於真偽不明之狀態，則法院
    仍應認定該待證事實為不實，其不利益仍歸於應舉本證的當
    事人；至於反證，則係指當事人為否認本證所欲證明之事實
    所提出之證據，亦即當事人為反對他造主張之事實，而主張
    相反的事實，為證明相反的事實而提出的證據，其目的在於
    推翻或削弱本證之證明力，防止法院對於本證達到確信之程
    度，故僅使本證之待證事項陷於真偽不明之狀態，即可達到
    其舉證之目的，在此情形下，其不利益仍應由行政機關承擔
    」（最高行政法院108年度判字第533號判決意旨參照）。
  ㈣本件原告客觀上確有被告所指之違章行為（原告僅主張事發
    當下不知已經肇事，從而並無肇事逃逸之故意），及前揭經
    警舉發至被告裁處過程等各節，除經勘驗系爭地點十字路口
    設置之監視器錄影內容（勘驗內容及截圖均已函送兩造表示
    意見）外，並有系爭處分、系爭舉發單、原告於109年10月1
    9日提出之交通違規案件陳述單、舉發機關109年11月2日警
    礁交字第1090021552號函、宜蘭縣政府警察局礁溪分局頭城
    分駐所道路交通事故照片黏貼表（含車損照片及現場採證照
    片共19張）、系爭處分送達證書等證據存卷可稽，是就本案
    涉及之客觀事實部分應無疑義，而可認定。
  ㈤按車禍肇事時，相關駕駛人可能因其所處位置、視野角度、
    行進方向與車輛體積之差異，對於肇事經過之認知即有不同
    。原告是否知悉肇事而故意逃逸，自應依據本件爭議發生之
    客觀情狀綜合判斷。經查：
  ⒈經本院勘驗交通事故發生地點交岔路口監視器錄影畫面可知
    ：系爭車輛於通過該路口時，係沿外側車道前行，其車旁尚
    有油罐車1輛行駛於內側車道，兩車相距極近（但無證據證
    明兩車間之間距未達半公尺以上），而該路段車道並非直線
    ，而略有向車行方向右側略彎之弧度，是上揭油罐車與系爭
    車輛於通過路口時均係沿車道弧度行駛，由監視器拍攝角度
    可以看見系爭車輛於通過該繪有枕木紋行人穿越道之路口時
    煞車燈亮起，明顯有減速情形，行駛內側車道之前揭油罐車
    則在該交岔路口處超越系爭車輛。換言之，於通過該交岔路
    口時，原告駕駛車輛同時須注意左側超車之油罐車，並繼續
    沿稍有向右彎弧度之車道繼續向前行進。
  ⒉由員警到場處理所拍車訴外人程本量駕駛之車牌號碼00-0000
    號廂型車之車損照片可知雙方係側面擦撞，並非衝擊力道較
    大的正面衝撞，復參以到場員警採證時，並未拍攝系爭車輛
    之車損情形，衡情，員警進行採證作業時，依其所受訓練及
    其本職學能，應無忽略車損存在而未予拍攝之可能，故可認
    系爭車輛應未有明顯車損；且系爭車輛當時除車頭外，亦有
    搭載貨櫃，其底盤較一般車輛高，依社會通念可知，此等車
    輛因車體龐大、笨重加上引擎動力，又加以道路路面並不平
    整亦為國內常態，是系爭車輛或與其相類之貨櫃曳引車於行
    進時通常即會產生搖晃、震動與聲響，若發生輕微擦撞之交
    通事故時，此等車輛駕駛人確實有可能無法立即察知。況如
    前述，原告所駕駛系爭車輛未見明顯車損，惟無論如何，擦
    撞訴外人程本量前揭廂型車之部位應係在系爭車輛之右側，
    駕駛人與擦撞處間存有相當距離，若謂原告必然知悉擦撞情
    事，亦與常情不符。
  ⒊再者，原告當時駕駛系爭車輛正在過彎，還須同時注意正在
    其車輛左側超車中之油罐車，且系爭車輛長度遠勝於一般車
    輛，在此情形下，原告之注意力恐未及於右側路邊停放不動
    之車輛，則如前述，在此等側面擦撞衝擊力道相對不大的情
    況下，原告於行駛中是否可確知其所駕駛之系爭車輛與訴外
    人程本量停放該處路邊之車輛發生擦撞，同有可疑。因此，
    原告主張當時並不知悉雙方車輛發生擦撞等語，尚與道路現
    況及經驗法則相符，非全無可信。
  ⒋又以系爭車輛車身大而明顯、且有懸掛車牌、車身亦漆有「
    弘偉通運有限公司」之字樣（均可參見員警到場之採證照片
    ），且系爭地點係在濱海路2段之交岔路口處，乃省道台2線
    公路（該路段亦有北部濱海公路之稱）之重要交通孔道，並
    非鄉間小路，當時雖非交通尖峰擁擠時段，但仍屬日間，同
    時段亦有諸多其他往來車輛通行，此節亦可由監視器畫面截
    圖知悉；復以原告係職業駕駛人，應對於現今多數路口、交
    通要道均有設置監視器乙情有所認知。則以動機而論，原告
    縱然可以一時逃逸，仍無解於可能會在短時間內即被發現之
    風險，而此等專業通運公司對於所屬運輸車輛均應有投保適
    當之保險（且由原告庭呈之和解書更可見保險公司鈐印其中
    ，更見保險公司確有參與本件事故之和解），倘若原告任意
    肇事逃逸，反而將導致保險理賠格外困難。再依道路交通管
    理處罰條例第62條之規定，駕駛人肇事致人受傷而逃逸者，
    尚須吊銷駕駛執照，而無法繼續從事職業駕駛之工作，原告
    若知悉車輛擦撞事故之發生，豈會對於有無造成人員受傷毫
    無疑慮？甚至更甘冒駕駛執照可能遭到吊銷之風險？雖然本
    件事故實際並未造成人員受傷，但此等疑慮並非原告在駕駛
    系爭車輛通過系爭地點當下即能確信其必不發生，是原告當
    時是否確有逃逸之動機及必要性，亦無以確認。從而原告是
    否確知發生事故後仍逃逸，自非無可疑。
  ㈥是依全部之卷證資料與本院調查所得，原告辯稱其不知道有
    發生交通事故，主觀上並無肇事逃逸意思一節，非不能採。
    從而，並無直接證據足資認定原告有明知肇事而仍駛離之違
    規事實，應認原告是否有前揭違規，尚屬不能證明。綜上，
    被告機關以原告有上揭違規事實，裁處原告原處分，非無違
    誤，原告訴請撤銷原處分，為有理由，應予准許。
六、本件判決基礎已臻明確，兩造其餘攻擊防禦方法及訴訟資料
    ，經本院審核後，或與本案爭點無涉，或對於本件判決結果
    不生影響，爰無庸一一再加論述，爰併敘明。
七、本件第一審裁判費為300元，依法應由敗訴之被告負擔。而
    上開訴訟費用300元前已由原告於起訴時預為繳納，而依行
    政訴訟法第237條之8第1項規定，法院為裁判費用之裁判時
    ，應確定其費用額；而其立法理由在於為免交通裁決事件之
    當事人於判決確定後另行聲請確定訴訟費用之勞費，爰參考
    民事訴訟法第436條之19規定，明定本條。從而確定費用額
    之方法，應依行政訴訟法第104條準用民事訴訟法第93條之
    規定。據之，被告應賠償給付原告300元，爰確定第一審訴
    訟費用額如主文第2項所示。
據上論結，本件原告之訴為有理由，依行政訴訟法第98條第1項
前段、第237條之8第1項、第104條、民事訴訟法第93條，判決如
主文。
中　　華　　民　　國　　110 　年　　9 　　月　　22　　日
                  行政訴訟庭　法　官　李謀榮
以上正本係照原本作成。
如不服本判決，應於判決送達後20日內，向本院提出上訴狀並表
明上訴理由（原判決所違背之法令及其具體內容或依訴訟資料可
認為原判決有違背法令之具體事實），其未載明上訴理由者，應
於提出上訴後20日內向本院補提理由書（上訴狀及上訴理由書均
須按他造人數附繕本，如未按期補提上訴理由書，則逕予駁回上
訴），並應繳納上訴裁判費新臺幣750元。
中　　華　　民　　國　　110 　年　　9 　　月　　22　　日
                              書記官　鄭又綾